ACORDAO-COMPLETO-2557809

ACÓRDÃO 10443/2022 ATA 42/2022 - PRIMEIRA CÂMARA

VISTOS, relatados e discutidos estes autos de concessão de aposentadoria pelo Tribunal de Justiça do Distrito Federal e dos Territórios.
ACORDAM os ministros do Tribunal de Contas da União, reunidos em sessão da 1ª Câmara, diante das razões expostas pelo relator, em:
9.1. considerar ilegal o ato de aposentadoria de Mônica Akemi Gonçalves Nakazato (887/2020, peça 3) , negando-lhe registro, nos termos do § 1º do art. 260 do Regimento Interno deste Tribunal (RI/TCU) ;
9.2. dispensar a devolução dos valores indevidamente recebidos, presumidamente, de boa-fé pela ex-servidora, nos termos da Súmula 106 deste Tribunal;
9.3. determinar ao Tribunal de Justiça do Distrito Federal e dos Territórios que:
9.3.1. suspenda, no prazo de 15 (quinze) dias, todo e qualquer pagamento concernente ao ato impugnado, transformando o valor dos "quintos" incorporados pelo exercício de funções após a data de 8/4/1998 em parcela compensatória a ser absorvida por quaisquer reajustes posteriores à incorporação, conforme modulado pelo Supremo Tribunal Federal no âmbito do RE 638.115, comunicando ao Tribunal as providências adotadas, nos termos dos arts. 262, caput, do RI/TCU e 8º, caput, da Resolução TCU 206/2007, sob pena de responsabilidade solidária do responsável pela omissão;
9.3.2. dê ciência do inteiro teor desta deliberação à interessada, alertando-a de que o efeito suspensivo proveniente da interposição de eventuais recursos perante o Tribunal não a exime da devolução dos valores percebidos indevidamente após a respectiva notificação, caso esses não sejam providos, devendo encaminhar os comprovantes dessa notificação a esta Corte no prazo de até 30 (trinta) dias;
9.3.3. cadastre novo ato de concessão de aposentadoria livre da irregularidade apontada, submetendo-o no prazo de 30 (trinta) dias à apreciação deste Tribunal, nos termos dos arts. 262, caput e § 2º, do RI/TCU e 19, § 3º, da Instrução Normativa TCU 78/2018;
9.4. encerrar o processo e arquivar os presentes autos.

ATO DE APOSENTADORIA.

Primeira Câmara

3. Interessada: Mônica Akemi Gonçalves Nakazato (XXX.123.051-XX).

13.1. Ministros presentes: Walton Alencar Rodrigues (Presidente), Benjamin Zymler e Vital do Rêgo.
13.2. Ministro-Substituto convocado: Weder de Oliveira (Relator).
13.3. Ministro-Substituto presente: Augusto Sherman Cavalcanti.

WEDER DE OLIVEIRA

Em exame, aposentadoria inicial de Mônica Akemi Gonçalves Nakazato, concedida pelo Tribunal de Justiça do Distrito Federal e dos Territórios.
Reproduzo, com ajustes de forma, a instrução do auditor da Secretaria de Fiscalização de Integridade de Atos e Pagamentos de Pessoal e de Benefícios Sociais (Sefip) (peça 15) , que recebeu anuência do diretor da unidade especializada (peça 16) , bem como manifestação de concordância do MP/TCU, representado pelo procurador Rodrigo Medeiros de Lima (peça 17) :
" (...) EXAME TÉCNICO
EXAME TÉCNICO
1.	Em atendimento ao Despacho do Ministro relator Weder de Oliveira, peça 8, foi realizada diligência ao Tribunal de Justiça do Distrito Federal e dos Territórios para que esclareça a relação subjetiva da Sra. Monica Akemi Goncalves Nakazato no mandado de segurança 2003.00.2.008895-7, impetrado pela Assejus, para que seja considerada albergada pela sentença proferida.
2.	Em resposta à diligência realizada, o Tribunal de Justiça do Distrito Federal e dos Territórios, por meio do Ofício 45/NUADPE, de 18/05/2022, peça 11, esclareceu que:
conforme ficha financeira da servidora aposentada, houve contribuição para a Associação dos Servidores da Justiça do Distrito Federal (ASSEJUS) desde 01/1995 até o presente mês (maio/2022) 
3.	Em complementação à instrução à peça 5, segue nova análise dos tempos e exercício de função exercidos pela servidora inativa.
6.	De 25/04/1994 até 14/12/2000, a servidora inativa exerceu a função FC-05 por 36 meses e 15 dias, possibilitando a incorporação de 6/10 da referida função, no valor de R$2.060,65, valor constante no ato (R$343,44 + R$1.717,21) . Até 08/04/1998, ela teria direito a apenas 1/10 de incorporação dessa função, no valor de R$343,44, como constou do ato, considerando a legislação aplicada ao caso, que possibilitava a incorporação de 1/10 com base no tempo residual de exercício de função em 10/11/1997. A incorporação de função, com a utilização de período de exercício de função posterior a 08/04/1998, foi considerada ilegal pelo STF. Essa incorporação representa os 5/10 restantes, no valor de R$.717,21. No ato, consta a informação que essa incorporação estaria amparada em decisão judicial já transitada em julgado (Mandado de Segurança 2003.002.008895-7, novo número 0008895-76.2003.807.0000, que tramitou no Conselho Especial do Tribunal de Justiça do Distrito Federal e dos Territórios/DF) . Esse MS foi impetrado originalmente pela Sra. Verônica Reis Fernandes da Rocha, ao qual, posteriormente, a Associação dos Servidores da Justiça do Distrito Federal ingressou como litisconsorte ativo, não se configurando, dessa forma, em mandado de segurança coletivo, que, segundo entendimento do STF, ampararia o referido pagamento, conforme decisão a seguir:
Ementa: EMENTA Agravo regimental no recurso extraordinário. Constitucional. Mandado de segurança coletivo. Associação. Legitimidade ativa. Autorização expressa dos associados. Relação nominal. Desnecessidade. Precedentes. 
1. É pacífica a jurisprudência desta Corte de que as associações, quando impetram mandado de segurança coletivo em favor de seus filiados, atuam como substitutos processuais, não dependendo, para legitimar sua atuação em Juízo, de autorização expressa de seus associados, nem de que a relação nominal desses acompanhe a inicial do mandamus, consoante firmado no julgamento do MS nº 23.769/BA, Tribunal Pleno, Relatora a Ministra Ellen Gracie. 
2. Agravo regimental não provido.
 (RE 501.953 AgR/DF, relator: Ministro Dias Toffoli, Primeira Turma, julg. em 20/03/2012, Publ. em 26/04/2012) . Grifei
Nesse contexto, considerando que não se trata de mandado de segurança coletivo, há necessidade de autorização individual expressa de cada associado, conforme já decidido pelo STF, no RE 573.232/SC, cuja ementa transcreve-se abaixo:
REPRESENTAÇÃO - ASSOCIADOS - ARTIGO 5º, INCISO XXI, DA CONSTITUIÇÃO FEDERAL. ALCANCE. O disposto no artigo 5º, inciso XXI, da Carta da República encerra representação específica, não alcançando previsão genérica do estatuto da associação a revelar a defesa dos interesses dos associados. TÍTULO EXECUTIVO JUDICIAL - ASSOCIAÇÃO - BENEFICIÁRIOS. As balizas subjetivas do título judicial, formalizado em ação proposta por associação, é definida pela representação no processo de conhecimento, presente a autorização expressa dos associados e a lista destes juntada à inicial.
 (RE 573.232/SC, relator: Ministro Ricardo Lewandowski, Tribunal Pleno, julg. em 14/05/2014, Publ. em 19/09/2014) 
7.	Dessa forma, caso haja comprovação de que a interessada era filiada a Associação na época do trâmite da Ação que ampara o referido pagamento, e que autorizou a referida entidade a defender os seus interesses na aludida ação, o pagamento poderá ser realizado sem que esse valor seja transformado em parcela compensatória a ser absorvida por quaisquer reajustes futuros, conforme decidido pelo STF no Recurso Extraordinário 638.115.
8.	No caso presente, verifica-se que há comprovação de que a interessada era filiada a Associação na época do trâmite da Ação que ampara o referido pagamento, conforme esclarecido pelo Tribunal de Justiça do Distrito Federal e dos Territórios, peça 11, mas não há comprovação de que autorizou a referida entidade a defender os seus interesses na aludida ação.
9.	Em recente decisão, esta Corte de Contas apreciou caso semelhante ao analisado nestes autos, Acórdão 1941/2022-TCU-Primeira Câmara, relator: Ministro Benjamin Zymler.
10.	 Diante do exposto, o ato de aposentadoria da ex-servidora está ilegal, haja vista a incorporação de parcela de décimos após 08/04/1998, em detrimento ao que restou decidido pelo STF no RE 638.115.
PROPOSTA DE ENCAMINHAMENTO
11.	Ante o exposto, com fundamento no art. 71, inciso III, da Constituição Federal, no art. 1º, inciso V, e art. 39, incisos I e II, da Lei 8.443/1992, no art. 260 do Regimento Interno do Tribunal de Contas da União, propõe-se: 
11.1.	Considerar ILEGAL e recusar registro do ato de Aposentadoria de MONICA AKEMI GONCALVES NAKAZATO do quadro de pessoal do órgão/entidade Tribunal de Justiça do Distrito Federal e dos Territórios, com base nos arts. 71, inciso III, da Constituição Federal, 1º, inciso V, e 39, inciso II, da Lei 8.443/1992 e 260, § 1º, do Regimento Interno.
11.2.	Com fulcro no art. 262, caput, do Regimento Interno deste Tribunal, determinar ao órgão/entidade Tribunal de Justiça do Distrito Federal e dos Territórios que: 
11.2.1.	dê ciência, no prazo de quinze dias, contados da notificação, do inteiro teor desta deliberação (a) o interessado (a) , alertando-o (a) de que o efeito suspensivo proveniente da interposição de eventuais recursos junto ao TCU não o (a) exime da devolução dos valores percebidos indevidamente, caso o recurso não seja provido.
11.2.2.	promova o destaque dos 'quintos' incorporados em decorrência do exercício de função comissionada posteriormente a 8/4/1998 até 4/9/2001, transformando-os em parcela compensatória a ser absorvida por quaisquer reajustes futuros, conforme decidido pelo STF no Recurso Extraordinário 638.115, caso não haja comprovação de que a servidora autorizou a Associação na época do trâmite da Ação Ordinária que ampara o referido pagamento a defender os seus interesses na aludida ação" 
É o relatório.

não há.

Procurador Rodrigo Medeiros de Lima.

APOSENTADORIA. INCORPORAÇÃO DE QUINTOS REFERENTES A FUNÇÕES COMISSIONADAS EXERCIDAS EM PERÍODOS POSTERIORES À VIGÊNCIA DA LEI 9.624/1998. DECISÃO JUDICIAL TRANSITADA EM JULGADO. MANDADO DE SEGURANÇA IMPETRADO INDIVIDUALMENTE. POSTERIOR INGRESSO DE ASSOCIAÇÃO DE CLASSE. LITISCONSORTE ATIVO. MANDADO DE SEGURANÇA NÃO TRANSMUDADO PARA COLETIVO. NÃO ALCANCE DA DECISÃO JUDICIAL. MODULAÇÃO DE EFEITOS NA DECISÃO PROFERIDA PELO STF NO RE 638.115/CE. ILEGALIDADE. SÚMULA 106. DETERMINAÇÕES.

APOSENTADORIA (APOS)

Secretaria de Fiscalização de Integridade de Atos e Pagamentos de Pessoal e de Benefícios Sociais (Sefip).

Trata-se de aposentadoria inicial de Mônica Akemi Gonçalves Nakazato, concedida pelo Tribunal de Justiça do Distrito Federal e dos Territórios, em 21/11/2019.
A Secretaria de Fiscalização de Integridade de Atos e Pagamentos de Pessoal e de Benefícios Sociais (Sefip) propõe a ilegalidade da aposentadoria. O MP/TCU, representado pelo procurador Rodrigo Medeiros de Lima, concorda com a proposta.
A Sefip fundamenta sua proposta nos seguintes termos (peça 15, p. 2) :
" (...) o ato de aposentadoria da ex-servidora está ilegal, haja vista a incorporação de parcela de décimos após 08/04/1998, em detrimento ao que restou decidido pelo STF no RE 638.115".
Segundo consta do ato, a parcela de "quintos" incorporada pela interessada está amparada por sentença judicial ("Decisão judicial (anexo 'MSG 2003.00.2.008895-7') ", peça 13, p. 4) .
Inicialmente, determinei a realização de medida saneadora, nos seguintes termos:
"Nesse diapasão, deve ser diligenciado ao TJDFT para que esclareça a relação subjetiva da Sra. Monica Akemi Goncalves Nakazato no mandado de segurança 2003.00.2.008895-7, impetrado pela Assejus, para que seja considerada albergada pela sentença proferida" (peça 8) .
Registro que semelhante medida acerca do mandado de segurança 2003.00.2.008895-7 já foi adotada por esta Corte de Contas, conforme voto condutor do ministro Vital do Rêgo no Acórdão 15161/2021-TCU-Primeira Câmara:
"Por tal razão, cabe determinação ao TJDFT para que avalie, no caso concreto da interessada, as balizas subjetivas da decisão judicial transitada em julgado proferida nos autos do Mandado de Segurança 2003.00.2.008895-7, impetrado originariamente pela Sra. Verônica Reis Fernandes da Rocha, ao qual, posteriormente, a Associação dos Servidores da Justiça do Distrito Federal ingressou no feito como litisconsorte ativo, adotando como referência, para tanto, os critérios definidos pelo Supremo Tribunal Federal no julgamento do RE 573.232, já que, para que a Sra. Laura de Barros Lima seja beneficiária do mencionado Writ, se fazem necessários: (i) apresentar autorização expressa da interessada para que a referida entidade associativa pudesse representá-la no mandado de segurança mencionado; e (ii) comprovar que, à época do protocolo da ação, a interessada era filiada à referida associação. Só após a referida análise, deve ser seguido o entendimento mais recente do STF no âmbito do Recurso Extraordinário 638.115, quanto à manutenção definitiva dos quintos incorporados pelo exercício de funções após 8/4/1998 ou sua conversão em parcela compensatória absorvível, a depender do caso concreto."
Analisada a resposta do jurisdicionado, a secretaria informa que a referida ação (mandado de segurança individual, com trânsito em julgado) :
" (...) foi impetrada originalmente pela Sra. Verônica Reis Fernandes da Rocha, à qual, posteriormente, a Associação dos Servidores da Justiça do Distrito Federal ingressou como litisconsorte ativo, não se configurando, dessa forma, em mandado de segurança coletivo, que, segundo entendimento do STF, ampararia o referido pagamento.
 (...) 
A respeito do mandado de segurança coletivo, cabe registrar a seguinte decisão do Supremo Tribunal Federal:
"AGRAVO REGIMENTAL EM MANDADO DE SEGURANÇA. SERVENTIAS EXTRAJUDICIAIS DO ESTADO DO PARANÁ. DECLARAÇÃO DE VACÂNCIA A PARTIR DA CONSTATAÇÃO DE IRREGULARIDADES EM PERMUTAS, NOS TERMOS DE DECISÃO DO CONSELHO NACIONAL DE JUSTIÇA. IMPUGNAÇÃO DESSA DECISÃO POR UMA SÉRIE DE MANDADOS DE SEGURANÇA INDIVIDUAIS. REPROPOSITURA DA CONTROVÉRSIA, AGORA EM UM ÚNICO MANDADO DE SEGURANÇA, DENOMINADO DE 'COLETIVO' PELOS AUTORES. INADMISSIBILIDADE. Nos termos do art. 5º, LXX, da Constituição Federal, 'o mandado de segurança coletivo pode ser impetrado por: a) partido político com representação no Congresso Nacional; b) organização sindical, entidade de classe ou associação legalmente constituída e em funcionamento há pelo menos um ano, em defesa dos interesses de seus membros ou associados'. Pessoas físicas já impetrantes de mandados de segurança individuais não possuem autorização constitucional para nova impetração 'coletiva'. Eventual litisconsórcio ativo, instituto da teoria geral do processo, não se confunde com as hipóteses constitucionais do art. 5º, LXX, da CF/88. Agravo regimental conhecido e não provido. (...) 
A somatória de impetrantes individuais em uma mesma inicial não perfaz um mandado de segurança 'coletivo', como pretende a impetração. Este tem suas peculiaridades fundadas em disciplina constitucional, ali elencados os possíveis impetrantes. O mandado de segurança coletivo, propriamente considerado, em nada se assemelha a um eventual litisconsórcio ativo facultativo." MS 32832 AGR/DF. (Grifos nossos) .
Com essas considerações, acolho a proposta da Sefip, com a qual concordou o MP/TCU. 
Uma vez que o ato foi enviado a esta Corte de Contas há menos de 5 (cinco) anos, pode ser apreciado sem a realização de prévia oitiva da interessada, nos termos do Acórdão 587/2011-TCU-Plenário, não sendo o caso, também, de concessão de registro tácito.
Diante do exposto, voto pela aprovação do acórdão que ora submeto à apreciação deste Colegiado.
TCU, Sala das Sessões, em 6 de dezembro de 2022.
Weder de Oliveira 
Relator